【裁判字號】    99,台上,6800
【裁判日期】    991104
【裁判案由】    常業詐欺
【裁判全文】
最高法院刑事判決            九十九年度台上字第六八００號
上  訴  人  甲○○
選任辯護人  張振興律師
上  訴  人  乙○○
選任辯護人  張振興律師
上  訴  人  戊○○
            丁○○
            丙○○
上列上訴人等因常業詐欺案件，不服台灣高等法院台南分院中華
民國九十八年九月十五日第二審更審判決（九十六年度上更(一)字
第三五二號，起訴案號：台灣台南地方法院檢察署九十四年度偵
字第六二五七、六二五九、六二六０、六二六二、六二六四、六
七０三、六七０四、一０四一０、一０五二五、一０五三七號）
，提起上訴，本院判決如下：
    主  文
原判決關於戊○○、丁○○、丙○○、甲○○、乙○○部分撤銷
，發回台灣高等法院台南分院。
    理  由
本件原判決撤銷第一審關於上訴人戊○○、丁○○、丙○○、甲
○○、乙○○部分之科刑判決，改判依牽連犯關係，從一重論處
戊○○、丙○○、甲○○、乙○○共同以犯詐欺取財罪為常業各
罪刑；依牽連犯關係，從一重論處丁○○幫助共同以犯詐欺取財
罪為常業罪刑及予減刑；固均非無見。
惟查：(一)、有罪判決書所記載之犯罪事實，為論罪科刑適用法律
之基礎，故符合犯罪構成要件之具體社會事實，必須詳加認定，
明確記載，然後於理由內敘明認定犯罪事實所憑之證據及其認定
之理由，始足為適用法律之依據。原判決認定戊○○、丙○○、
甲○○、乙○○係犯刑法第二百零一條之一第一項之偽造信用卡
罪、第二百十六條、第二百十條之行使偽造私文書罪、第三百四
十條之常業詐欺罪；丁○○係幫助犯上開各罪。但對在各該偽造
之信用卡背面，偽造何人署押、冒用何人名義偽造簽帳單，及向
何商家詐取何項財物等犯罪構成要件之具體社會事實，均未於事
實內予以明確認定、記載，並於理由內加以說明，自不足為適用
法律之依據。(二)、原判決理由謂戊○○、丙○○、甲○○、乙○
○違反商標法之犯行，為彼等所犯偽造信用卡罪吸收（見原判決
第三十一頁）。但彼等有何違反商標法之犯行，事實及理由均無
記載及說明，殊有未當。(三)、行為後法律有變更，應依刑法第二
條第一項從舊從輕原則予以比較適用者，係指被告行為後至裁判
時，無論修正前之法律，或修正後之法律，均構成犯罪而應科以
刑罰者而言。倘被告之行為，在修正前之法律雖有處罰明文；但
修正後之法律，因犯罪構成要件之變更，已無刑罰之規定時，則
屬犯罪後之法律已廢止其刑罰之範圍，即無刑法第二條第一項之
適用，應依刑事訴訟法第三百零二條第四款，諭知免訴之判決。
原判決謂洗錢防制法已於民國九十五年五月三十日修正公布，該
法第三條第一項第五款原列「刑法第三百四十條之常業詐欺罪」
為該法所稱之「重大犯罪」，但於修正後已刪除。上訴人等犯常
業詐欺罪所得財物，已非洗錢防制法所規範之洗錢「客體」（見
原判決第二十八頁）。則上訴人等被訴牽連犯洗錢防制法第九條
第一項、第二項罪嫌部分，因犯罪後之法律已廢止其刑罰，自應
依刑事訴訟法第三百零二條第四款，不另為免訴之諭知。乃原判
決竟為新舊法比較，而適用新法，再不另為無罪之諭知。顯有適
用法則不當之違法。(四)、原判決事實認定丁○○自九十三年底或
九十四年一月初起，提供其在台南縣永康市○○路三六九號經營
之中華通訊行二樓，供韋元峰放置偽造信用卡之工具及敲製偽卡
，且提供該通訊行之傳真電話，供韋元峰接收戊○○所傳真之偽
卡內、外碼資料及提供其所有中國信託商業銀行永康分行，帳號
000000000000號之帳戶，供韋元峰及其旗下車手刷
卡詐取財物後變賣所得匯款之用等情（見原判決第七頁）。然理
由卻引用丁○○自承自九十四年一月間起為上開犯行（見原判決
第十八頁），作為判斷之依據。其事實與理由認定丁○○幫助犯
罪之時間，未盡相符，丁○○究於何時為上開幫助犯行，原審仍
有調查審認之必要。(五)、刑法第三十八條第一項第二款、第三款
所定得沒收之供犯罪所用、犯罪預備或因犯罪所得之物，必於犯
罪有直接關聯者，始屬相當。故沒收之物與犯罪行為之關聯性，
須於有罪之判決中有具體之記載，並於理由內詳細說明所憑以認
定之證據及理由，方始適法。原判決附表一編號十九、三十、三
十三、三十四、附表二編號二十四、三十一至四十一、四十三至
四十五所示之卡塑製卡實業股份有限公司服務據點表等物，究與
戊○○、丙○○、甲○○、乙○○之犯罪行為有何關聯？如何係
供犯罪所用、犯罪預備或因犯罪所得之物？原判決理由未予說明
，遽依刑法第三十八條第一項第二款、第三款諭知沒收，殊有未
洽。(六)、刑法第二百十九條規定偽造之署押，不問屬於犯人與否
，沒收之。係採義務沒收主義，凡偽造之署押，不論是否屬於犯
人所有，亦不論有無扣案，苟不能證明已滅失，應依法宣告沒收
。盜刷簽帳單上偽造之署押，原判決理由既未說明已滅失，乃竟
謂該等簽帳單，檢察官均未扣案，無從查扣，且該等簽帳行為時
間久遠，既已由財團法人聯合信用卡處理中心請款，衡情該等簽
帳單即無再留存之實益及必要，為避免執行困難，爰不予沒收，
不無可議。以上或係上訴意旨所指摘，或為本院得依職權調查之
事項，應認原判決關於上訴人等部分，仍有撤銷發回之原因。至
原判決不另為無罪諭知部分，基於審判不可分原則，應併發回。
據上論結，應依刑事訴訟法第三百九十七條、第四百零一條，判
決如主文。
中    華    民    國  九十九  年   十一   月    四    日
                      最高法院刑事第二庭
                          審判長法官  莊  登  照  
                                法官  陳  世  淙  
                                法官  徐  昌  錦  
                                法官  許  錦  印  
                                法官  葉  麗  霞  
本件正本證明與原本無異
                                      書  記  官  
中    華    民    國  九十九  年   十一   月    九    日
                                                      Ｑ

司法院資訊處製作；財團法人民間司法改革基金會備份。
